【裁判字號】    97,消債更,1343
【裁判日期】    971212
【裁判案由】    聲請更生程序
【裁判全文】
臺灣高雄地方法院民事裁定          97年度消債更字第1343號
聲  請  人  甲○○
上列當事人因消費者債務清理事件聲請更生，本院裁定如下：
    主  文
聲請人甲○○自民國九十七年十二月十二日下午四時起開始更生
程序。
命司法事務官進行本件更生程序。
    理  由
一、本件聲請意旨略以：聲請人有不能清償債務情事，於民國（
    下同）95年 8月29日依中華民國銀行公會會員辦理消費金融
    案件無擔保債務協商機制與債權金融機構成立協商，就聲請
    人積欠之信用卡、現金卡及信用貸款等債務合計新臺幣（下
    同）1,398,199元，與債權人達成合計 120期、週年利率3％
    之分期還款協議，約定聲請人自民國95年 9月起，每月應償
    還13,501元予各債權人。惟因上開協商金額過高，以聲請人
    目前每月薪資收入約18,000元，於扣除每月必要生活支出12
    ,468 元及扶養母親之費用5,000元，已不敷清償上開分期款
    ，是聲請人未依前開分期還款協議繼續履行，乃不可歸責於
    聲請人之事由所致，而聲請人現已不能清償債務，爰聲請准
    予裁定更生等語。
二、按消費者債務清理條例（下稱本條例）之立法目的，乃為使
    負債務之消費者得依本條例所定程序清理其債務，以調整其
    與債權人及其他利害關係人之權利義務關係，保障債權人之
    公平受償，謀求消費者經濟生活之更生及社會經濟之健全發
    展，此觀本條例第 1條之規定自明。又債務人對於金融機構
    因消費借貸、自用住宅借款、信用卡或現金卡契約而負債務
    ，因其法律關係較單純明確，金融機構並已訂有債務協商機
    制，債務人於聲請更生或清算前，應先行提出債權人清冊，
    向其負債務之任一金融機構請求協商債務清償方案；如債務
    人依本條例與金融機構協商成立，或於本條例施行前，已依
    中華民國銀行公會會員辦理消費金融案件無擔保債務協商機
    制與金融機構協商成立，為避免債務人任意毀諾已成立之協
    商，濫用更生或清算之債務清理程序，非有不可歸責於己之
    事由，致履行顯有重大困難者，不得聲請更生或清算，本條
    例第151條第1項、第5項及第6項亦分別定有明文。是基於本
    條例之立法意旨，所謂「不可歸責於己之事由」應係指金融
    機構所定之協商條件過苛，致債務人於清償協商金額後，即
    無法維持其基本生活；或債務人於履行協商條件期間，因非
    自願性失業、工作能力減損、減薪或其他非於協商成立時所
    能預期之事由，而致收入減少；或因受扶養人數增加、債務
    人或其家人傷病或其他非於協商成立時所能預期之事由，而
    致支出增加等情事。而所謂「履行顯有重大困難」自應以債
    務人之收入，扣除自己及依法應受其扶養者所必要生活費用
    之數額，仍不足清償協商條件所定之數額，始足當之，以衡
    平債權人及債務人之權益，並符憲法第15條保障人民生存權
    之意旨。
三、聲請人於本件更生聲請前，已依金融主管機關協調成立之中
    華民國銀行公會會員辦理消費金融案件無擔保債務協商機制
    ，與債權金融機構成立協商，同意自民國95年 9月起，按月
    償還13,501元等情，有協議書及無擔保債務還款計畫書在卷
    可憑（本院卷第12至15頁），應可認定為真實。則依前揭條
    文之規定及說明，自應有不可歸責於聲請人之事由，致履行
    顯有重大困難之情形存在，始得向法院聲請更生或清算。
四、經查：
  (一)聲請人主張其目前每月薪資收入約18,000元，業據其提出95
    年、96年度財政部國稅局綜合所得稅各類所得資料清單及薪
    資單為證（本院卷第29、30頁、第121至123頁），經核大致
    相符，堪信為真實。
  (二)又聲請人主張之日常生活開銷12,468元部分，因其未提出相
    關憑證，無從認定，惟本院考量生活費用支出單據之收集本
    屬不易，且參酌內政部於96年9月6日以台內社字第09601394
    39號公告之97年度高雄縣低收入戶最低生活費每人每月9,82
    9元，係按照政府公布最近1年平均每人消費支出（包含食品
    費、衣著鞋襪費、房租水電費、家居管理費、醫療保健費、
    交通通訊費、娛樂教育費及雜項支出）60％訂定，已足以維
    持個人基本生存之必要，認聲請人之每月必要生活費用（包
    含食、衣、住、行、強制性保險等）應以上開數額計算，始
    符公允，是聲請人主張之日常生活開銷超過上開數額部分，
    委無可採。另聲請人依法應撫養之人有其母莊玉隊，因莊玉
    隊有 3名子女，聲請人僅須負擔3分之1之撫養義務，且莊玉
    隊於95、96年並無收入等情，有戶籍謄本、家族系統表及林
    美吟95年、96年度財政部國稅局綜合所得稅各類所得資料清
    單在卷可稽（本院卷第 7、95至98頁），則以高雄縣97年度
    最低生活費每人每月 9,829元計，聲請人應負擔其母之扶養
    費約每月 3,276元（元以下四捨五入），聲請人逾此部分之
    主張，尚無可採。
  (三)綜上，聲請人以目前每月收入18,000元，於扣除每月必要生
    活支出9,829元及扶養費 3,276元，僅餘4,895元，已不敷清
    償分期款13,501元，衡情自無法苛求聲請人放棄每月基本生
    活需求先用以還債，故本件聲請人無法依協議繼續償還，實
    係因客觀收入不足所致，且聲請人除有一部1997年出產之汽
    車及價值30,000元之投資外，並無其他財產可供清償現有之
    債務，此有聲請人財產歸戶資料清單附卷可參（本院卷第31
    頁），是應認確係因不可歸責於聲請人之事由，致履行有重
    大困難。
四、末按「法院開始更生程序之裁定，應載明其年、月、日、時
    ，並即時發生效力。」、「法院裁定開始更生或清算程序後
    ，得命司法事務官進行更生或清算程序，必要時得選任律師
    、會計師或其他適當之自然人或法人一人為監督人或管理人
    。」，本條例第45條第1項、第16條第1項分別定有明文。本
    件聲請人與金融機構協商成立後乃因有非可歸責於己之事由
    而無法繼續履行，其依法即可不受還款協議之拘束而得向本
    院聲請更生，而其於上開未償債務應已無清償之能力或已有
    不能為清償之情形均已如上述，而聲請人經查並未經裁定開
    始更生、清算等程序，亦無許可和解、宣告破產、認可和解
    、更生或協調等民事事件，亦有本院民事紀錄科查詢表、臺
    灣高等法院被告前案紀錄表等件在卷可憑（本院卷第65、66
    頁），是聲請人既為非從事營業活動而屬受薪之消費者，且
    其所負無擔保或無優先權之債務總額並未逾法定 1,200萬元
    之數額，而其現並已有不能清償債務或有不能清償之虞，則
    揆諸上開說明，聲請人向有管轄權之本院依本條例聲請更生
    程序以清理其債務，依法即屬有據，自應予以准許，爰並依
    上開規定命司法事務官進行本件更生程式而裁定如主文。
五、依本條例第11條第1項、第45條第1項、第16條第1項，裁定
    如主文。
中    華    民    國    97    年    12    月    12    日
                  民事鳳山分庭  法      官  吳文婷
上為正本係照原本作成。
本件不得抗告。
本裁定已於97年12月12日下午4時公告。
中    華    民    國    97    年    12    月    12    日
                                書  記  官  林仕興


司法院資訊處製作；財團法人民間司法改革基金會備份。
